臺灣桃園地方法院民事判決　　　　　　 92年度簡上字第254號
上　訴　人　乙○○
　　　　　　　　　　　　54號
被上訴人　　甲○○
訴訟代理人　羅美鈴律師
上列當事人間請求遷讓房屋事件，上訴人對於民國92年7 月22日
本院中壢簡易庭90年度壢簡字第377 號第一審判決提起上訴，被
上訴人並為訴之減縮，於民國93年12月30日辯論終結，本院判決
如下：
        主    文
上訴駁回。
第二審訴訟費用由上訴人負擔。
原判決所命給付損害金之日期，應減縮自民國88年4 月9 日起至
交還坐落桃園縣平鎮市○○里○ 鄰○○路○ 段54號之1 （即如附
表複丈成果圖所示Ｅ、Ｌ所示部分）磚造房屋之日止，按月以新
台幣伍仟伍佰元計算之損害金。
        事實及理由
一、被上訴人起訴主張：坐落於桃園縣平鎮市○○里○ 鄰○○路
    ○ 段54號之1 磚造房屋（下稱系爭房屋），為被上訴人姑姑
    即訴外人黃滿妹所有，而上訴人與訴外人邱勝光（同為原審
    被告，原審判決後未上訴業已確定）自民國（下同）80年4
    月1 日起即向黃滿妹租賃系爭房屋使用，依租賃契約邱勝光
    係租賃「左片一間全部，前面透至後面及廁所」（下稱系爭
    房屋左半部建物），而上訴人乙○○係租賃「右片一間全部
    ，前面透至後面及廁所」（下稱系爭房屋右半部建物；即如
    附表複丈成果圖所示Ｅ、Ｌ部分），而租金自80年4 月1 日
    起至84年4 月1 日止，每月新台幣（下同）5000元，自84年
    4 月1 日起每月5500元，租賃期限至88年4 月1 日止。黃滿
    妹於88年4 月8 日過世，因黃滿妹並無配偶及直系血親卑親
    屬，僅餘繼承人即訴外人黃坤上、黃坤通（被上訴人之父）
    兄弟二人，黃坤上、黃坤通於88年7 月10日訂立協議書，因
    黃坤上拋棄繼承，故由黃坤通一人繼承，又黃坤通於88年10
    月1 日過世，被上訴人遂成為黃滿妹之唯一繼承人。被上訴
    人於繼承系爭房屋後，曾多次找上訴人與邱勝光商談是否續
    租，惟渠等二人均置之不理，可見上訴人並無續租之意願，
    卻惡意占用房屋使用，被上訴人於租賃期限屆滿後，爰依所
    有物返還請求權及不當得利之法律關係，請求上訴人返還系
    爭房屋，及自88年4 月9 日（原審請求自88年4 月2 日）起
    至交還系爭房屋之日止，按月給付被上訴人5500元。
二、上訴人則以系爭房屋右半部建物，於改建前之舊房舍原為訴
    外人黃滿妹所有，上訴人於65年間向黃滿妹租賃使用，承租
    後發現房屋屋瓦有破損、樑柱蛀蝕、泥牆損壞，非僅不能使
    用，且隨時有傾倒之可能，上訴人乃要求黃滿妹修繕，惟黃
    滿妹因非土地所有權人不願修繕，向上訴人表示：「房子給
    你蓋，錢可以少收一點，我沒有後代，收到以後不能來收就
    算了，也不要再給別人錢了」，雙方約定由上訴人出資改建
    ，但因改建前舊房子對土地使用權係黃滿妹所有，故上訴人
    比照原租金相等金額給付土地使用權之受讓權利金，至黃滿
    妹壽終之日止，系爭房屋既係由上訴人出資改建，況上訴人
    並未與黃滿妹訂立租賃契約，被上訴人之請求顯無理由等語
    以資抗辯。
三、被上訴人主張其為訴外人黃滿妹之繼承人之事實，業據被上
    訴人提出繼承系統表一紙及
    人此部分之主張堪信為真實。又被上訴人主張系爭房屋為黃
    滿妹所有而分別出租予上訴人及訴外人邱勝光二人，每月租
    金各5500元，並簽有租賃契約等事實，業有被上訴人提出之
    房屋租賃契約書影本七份為證，上訴人固不否認有給付黃滿
    妹金錢等情，惟抗辯伊所使用之系爭房屋右半部建物係伊於
    65年間自行改建，伊並未與黃滿妹簽訂租賃契約，伊係給付
    黃滿妹讓渡土地使用權之權利金，並非係租金云云。經查：
（一）依據被上訴人於90年5 月7 日呈報之系爭房屋照片所示，
      系爭房屋左右兩側樓高、門板、屋頂等結構均高度相似，
      應屬同一時期所興建之房屋，上訴人迄至本案言詞辯論終
      結前，並未提出證據證明伊自行改建系爭房屋之證據，且
      自承並無任何證據足以證實其主張，故上訴人此部分之抗
      辯應不足採。再者，系爭土地所有權並非屬於訴外人黃滿
      妹所有，其僅有使用土地之權利（黃滿妹是否有此權利容
      有爭議，在此不論），上訴人給付之金錢如果是作為讓渡
      土地使用權之權利金，大可一次給付完畢，而非每月給付
      ，且雙方竟然對於給付之總額並無約定，顯與常情有違。
      可知系爭房屋右半部建物既非上訴人所自行改建，上訴人
      辯稱伊所交付予黃滿妹之金額並非租金，係屬黃滿妹讓渡
      土地使用權利之權利金云云，即非可採。
（二）訴外人邱勝光於原審審理時既自陳「契約上章是我自己蓋
      的。契約是他們寫好了，拿來給我蓋章。簽約時是放我那
      ，我簽好再交給黃滿妹」（參照原審91年3 月15日言詞辯
      論筆錄）、「黃滿妹每次來（2 至3 個月來1 次）我都有
      給她錢，一開始給2000多元，後來有給到5000元，給她錢
      的意思是租金的意思」（參照原審91年8 月13日言詞辯論
      筆錄）等語，足見被上訴人主張訴外人黃滿妹就系爭房屋
      左半部建物確實有與承租人邱勝光簽訂租賃契約等事實，
      應可採信。衡諸常情，黃滿妹既就系爭房屋左半部建物出
      租予邱勝光，且據被上訴人提出之前開租賃契約書，除上
      訴人及邱勝光二人之署名不同外，其餘租賃期限、租賃物
      、租金、簽約日期、備註事項均大致相同，被上訴人主張
      黃滿妹亦與同為使用系爭房屋右半部建物之上訴人簽訂租
      賃契約，尚非無稽，上訴人抗辯伊並未簽訂租賃契約云云
      ，應不足信。
四、按「租賃定有期限者，其租賃關係，於期限屆滿時消滅」，
    民法第四百五十條第一項定有明文。查本件之租賃契約既已
    於88年4 月1 日期限屆滿，上訴人依據民法第四百五十五條
    之規定，自應將租賃物返還被上訴人，從而被上訴人依據租
    賃契約之法律關係，請求上訴人返還租賃物，應屬有據。又
    按「無法律上之原因而受利益，致他人受損害者，應返還其
    利益」，民法第一百七十九條前段定有明文。又無權占有他
    人之房屋或土地，可能獲得相當租金之利益，為社會通常觀
    念，最高法院六十一年台上字第一六九五號判例可資參照。
    上訴人與被上訴人間房屋租賃期滿後，其占有系爭房屋即無
    法律上之原因，而受有每月相當租金約5500元之利益，致被
    上訴人受有損害，是被上訴人依民法不當得利法律關係之規
    定，請求上訴人應自系爭房屋租賃契約終止後之88年4 月9
    日（原審請求自88年4 月2 日，惟被上訴人減縮自88年4 月
    9 日）起至上訴人遷讓返還系爭房屋之日止，按月給付相當
    於租金之不當得利5500元，洵屬有據。
五、綜上所述，被上訴人依據兩造租賃契約之約定及民法不當得
    利之法律關係，請求上訴人應將系爭房屋右半部建物即如附
    表複丈成果圖Ｅ、Ｌ部分騰空遷讓返還被上訴人，並應給付
    被上訴人自88年4 月9 日起至交還系爭房屋之日止，按月以
    5500元計算之損害金，為有理由，應予准許。原審為上訴人
    敗訴之判決，並依職權或聲請各為准免假執行之宣告，於法
    亦無不合。上訴意旨指摘原判決不當，求予廢棄改判，為無
    理由，應予駁回。
六、本件判決之基礎已臻明確，兩造其餘攻擊防禦方法及舉證，
    核與判決不生影響，毋庸一一論列，併此敘明。
七、據上論結，本件上訴為無理由，依民事訴訟法第436 條之1
    第3 項、第449 條第1 項、第78條，判決如主文。
中　　華　　民　　國　　94　　年　　1 　　月　　13　　日
                        民事第三庭
                            審判長法　官　潘進柳
                                  法　官　林雯娟
                                  法　官　張益銘
上列正本證明與原本無異。
不得上訴。
中　　華　　民　　國　　94　　年　　1 　　月　　13　　日
                                  書記官　陳純姃
